【裁判字號】    90,台上,1613
【裁判日期】    900321
【裁判案由】    偽造文書
【裁判全文】
最高法院刑事判決                                九十年度台上字第一六一三號
    上  訴  人  甲○○
右上訴人因偽造文書案件，不服台灣高等法院中華民國八十七年十一月三十日第二審
更審判決（八十七年度上更(一)字第二九二號，起訴案號：台灣基隆地方法院檢察署八
十四年度偵字第七六八、一○五四、一一一二號），提起上訴，本院判決如左：
    主  文
原判決撤銷，發回台灣高等法院。
    理  由
本件原判決撤銷第一審關於論處上訴人甲○○以共同連續偽造公文書罪部分之科刑判
決，改判論上訴人以共同連續行使偽造公文書，足以生損害於公眾罪，處有期徒刑壹
年陸月。北市監安講字第二○一二八三一○二四一九一一號，受通知人方永仁，發生
時間民國八十三年五月十五日，講習日期八十三年十月二十四日之台北市○○○道路
交通安全定期講習通知單上偽造之台灣省道路交通安全講習委員會台北區監理所第一
講習班之印文壹枚及如附表所示之講習通知單上偽造之台北市○○○○○道路交通安
全定期講習印文均沒收，固非無見。
惟查：(一)科刑之判決書須將認定之犯罪事實詳記於事實欄，然後於理由內逐一說明其
所憑以認定之證據，以使事實與理由兩相一致，方為合法，倘事實欄已有及，而理
由內未加說明，是為理由不備，如理由內已加說明，而事實欄無此記載，則理由失其
依據，均足構成撤銷之原因。原判決於事實欄內認定「吳俊毅因任職於台北市監理處
時結識……及在該監理處附近經營車輛保險及各項監理事務代辦業務之甲○○，於八
十三年間受……及甲○○二人請託設法處理違規人免受交通違規講習，而因吳俊毅當
時事實上並未掌理主管處理交通安全講習銷案之職務，無從直接蓋用前開監理處之交
通安全定期講習印戳，使上開請託之人免於講習，乃於不詳時間及地點，在不詳處所
擅自偽刻台北市○○○道路交通安全定期講習章之印戳後，分別與……及甲○○基於
概括之犯意聯絡，自八十三年四月六日起至八十四年一月二十五日之間，收受……，
以及甲○○所交付之陳瑞萍等人台灣省道路交通安全講習委員會道路交通安全講習通
知單（下稱交通安全講習通知單），明知上開交通安全講習通知單之違規人事實上均
未參加講習，竟連續於上開交通安全講習通知單蓋用上開偽刻之印戳，而偽造……、
陳瑞萍等人已參加道路交通安全講習證明之公文書」（見原判決第二頁第十二至第三
頁第五行），但對於吳俊毅偽造上開「台北市○○○道路交通安全定期講習」之章，
及在交通安全講習通知單上蓋用上開偽造之印章偽造公文書之事實，上訴人究竟如何
與吳俊毅有犯意之聯絡及行為之分擔，並未於判決理由內說明憑以認定之證據，及其
認定之理由，要難謂為適法。(二)原判決於事實欄內記載「吳俊毅……於八十三年間受
吳坤煌及甲○○二人請託設法處理違規人免受交通違規講習，……分別與吳坤煌及甲
○○基於概括之犯意聯絡，自八十三年四月六日起至八十四年一月二十五日之間，收
受吳坤煌所寄交陳良一等人之交通安全講習通知單，以及甲○○所交付之陳瑞萍等人
之交通安全講習通知單，明知上開交通安全講習通知單之違規人事實上均未參加講習
，竟連續於上開交通安全講習通知單蓋用上開偽刻之印戳，而偽造陳良一、陳瑞萍等
人已參加道路交通安全講習證明之公文書，並將已蓋偽章之交通安全講習通知單寄還
吳坤煌以及甲○○後轉交不知講習單上所蓋用之印文係屬偽造之陳良一等人而行使之
（如原判決附表）」。依上開事實之述，原判決附表上所列之交通安全講習通知單
，係包括吳坤煌及上訴人交付吳俊毅者，惟本件處罰之對象僅係上訴人與吳俊毅共犯
之部分，乃原判決未詳細調查究竟何者係上訴人交付吳俊毅者，並將吳坤煌交付吳俊
毅之部分剔除，致原判決事實引用之附表將與本件上訴人無關之部分事實一併列載，
殊嫌贅餘，尤有可議。(三)偽造之印章、印文或署押，不問屬於犯人與否，沒收之，刑
法第二百十九條定有明文。原判決於判決理由四內論述「偽造之台北市○○○○○道
路交通安全定期講習印章，雖共犯吳俊毅供稱已丟棄，惟無法證明業已滅失，該偽造
印章……依刑法第二百十九條規定，不論是否屬於被告所有，均應宣告沒收」，但於
主文內並未宣告將上開偽造之印章沒收，容有判決理由與主文矛盾之違誤。以上或為
上訴意旨所指摘，或為本院得依職權調查之事項，應認原判決仍有撤銷發回之原因。
據上論結，應依刑事訴訟法第三百九十七條、第四百零一條，判決如主文。
中      華      民      國     九十     年      三      月    二十一    日
                              最高法院刑事第十二庭
                                  審判長法官  林  增  福
                                        法官  邵  燕  玲
                                        法官  吳  昆  仁
                                        法官  陳  世  雄
                                        法官  惠  光  霞
      右正本證明與原本無異
                                              書  記  官
中      華      民      國     九十     年      三      月    二十六    日


司法院資訊處製作；財團法人民間司法改革基金會備份。
